【裁判字號】    98,消債更,219
【裁判日期】    980910
【裁判案由】    更生事件
【裁判全文】
臺灣臺南地方法院民事裁定           98年度消債更字第219號
聲  請  人
即  債務人  甲○○
代  理  人  蔡信泰律師
上列當事人因消費者債務清理事件聲請更生，本院裁定如下：
    主  文
聲請駁回。
聲請費用由聲請人負擔。
    理  由
一、本件聲請意旨略以：聲請人前曾依照中華民國銀行公會會員
    辦理消費金融案件無擔保債務協商機制，與最大債權銀行成
    立協商，約定每月應還款金額為新台幣（下同）15,251元，
    分 120期，利率7%，至全部清償為止。協商當時聲請人為家
    庭主婦，只能賴聲請人配偶之工作薪資支付協商金額，嗣後
    聲請人為增加家庭收入，於民國（下同） 97年2月份開始於
    小吃店擔任臨時工，但每月僅可賺得12,000元，又適逢全球
    不景氣，聲請人之配偶於97年10月工作性質調整為臨時工，
    以日計薪，收入大為減少，扣除生活必要費用及房貸後，實
    無法再支付上開協商金額，不得已毀諾，因此有不可歸責於
    己致履行協商條件顯有重大困難之事由，且其無擔保或無優
    先權之債務總額未逾新臺幣 1,200萬元，復未經法院裁定開
    始清算程序或宣告破產，爰聲請本件更生等語。
二、按債務人與金融機構協商成立者，不得聲請更生或清算，但
    因不可歸責於己之事由，致履行顯有重大困難者，不在此限
    ；本條例施行前，債務人依金融主管機關協調成立之中華民
    國銀行公會會員辦理消費金融案件無擔保債務協商機制與金
    融機構成立之協商，準用前項之規定，消費者債務清理條例
    第151 條第5項、第6項分別定有明文。又聲請更生或清算不
    合程式或不備其他要件者，法院應以裁定駁回之，但其情形
    可以補正者，法院應定期間先命補正，復為同條例第8 條所
    明定。衡諸債之關係，係以當事人間之信賴關係為基礎，為
    社會經濟組織之重要支柱，故當事人於以法律行為追求自己
    之利益之際，亦應顧及對方之利益，並考量債權債務在社會
    上之作用，本於誠實及信用之原則，行使債權及履行債務。
    是對於已陷入經濟上困境之消費者，若任其於惡性循環之債
    務窘境中生存，將衍生嚴重之社會問題，難以維持安定之社
    會經濟秩序，故為兼顧債權人、債務人雙方之利益，對陷於
    經濟上困境之消費者，乃允其於消費者債務清理條例施行後
    ，得選擇以重建型之更生程序或清算型之清算程序清理其債
    務，藉以妥適調整債務人與債權人及其他利害關係人間之權
    利義務關係，保障債權人獲得公平受償，並謀求消費者經濟
    生活之重建復甦機會。惟對於已與金融機構協商成立，或於
    本條例施行前，已依金融主管機關協調成立之中華民國銀行
    公會會員辦理消費金融案件無擔保債務協商機制與金融機構
    成立協商之債務人，若非因不可歸責於己之事由，致履行顯
    有重大困難，自有違債權契約為誠信契約之本旨，故依消費
    者債務清理條例第 151條第6項準用同條第5項前段之規定，
    不得聲請更生或清算，應駁回其更生之聲請，始能避免肇致
    道德危險。
三、經查：
  (一)聲請人前於本條例施行前，已依金融主管機關協調成立之中
    華民國銀行公會會員辦理消費金融案件無擔保債務協商機制
    與金融機構於95年7月10日成立協商，雙方約定自95年8月份
    起，分120期，利率7%，每月 15,251元分期償還，至全部清
    償完畢為止，聲請人於 98年1月毀諾，有最大債權銀行元大
    商業銀行股份有限公司（下稱元大銀行）陳報狀所附之協議
    書及還款計畫書附卷可稽，堪信為真實。
  (二)聲請人主張其95年協商當時為家庭主婦，只能賴配偶之工作
    薪資支付協商金額，嗣後聲請人為增加家庭收入，於 97年2
    月份開始於小吃店擔任臨時工，但每月僅可賺得12,000元，
    又適逢全球不景氣，聲請人之配偶於97年10月工作性質調整
    為臨時工，以日計薪，收入大為減少，扣除生活必要費用及
    房貸後，實無法再支付上開協商金額，因而不得已毀諾，有
    不可歸責於己致履行協商條件顯有重大困難之事由云云，惟
    查：
   1、消費者債務清理條例第 151條第5、6項規定：「債務人與
      金融機構協商成立者，不得聲請更生或清算。但因不可歸
      責於己之事由，致履行顯有重大困難者，不在此限。本條
      例施行前，債務人依金融主管機關協調成立之中華民國銀
      行公會會員，辦理消費金融案件無擔保債務協商機制與金
      融機構成立之協商，準用前項之規定。」所謂因不可歸責
      於己之事由，致履行顯有重大困難之情形，應係指債務人
      與最大債權金融機構協商「成立後」，債務人之經濟狀況
      、生活等客觀事實有顯著變動者而言，亦即債務清償方案
      成立後，固由債務人按其條件履行，惟須於其後發生情事
      變更，在清償期間因不可歸責於己之事由，而有收入或收
      益不如預期或支出增加之情形，致該還款方案履行困難甚
      或履行不能，始能聲請更生或清算。此項規定旨在避免債
      務人任意毀棄已成立之協商，濫用更生或清算之裁判上債
      務清理程序，況該債務清償方案係經當事人行使程序選擇
      權所為之債務清理契約，債務人自應受該還款協議所拘束
      。
   2、自聲請人於本件更生聲請時提出之財產及收入狀況說明書
      與 98年6月10日民事陳報狀以觀：協商成立當時聲請人全
      家收入及支出均係來自其配偶乙○○之薪資，配偶乙○○
      任職於大太陽水電有限公司期間其薪資及各項津貼約有
      30,000元至35,000元不等，因97年初逢經濟蕭條，工作量
      減縮致其配偶離職，自離職後為水電臨時工，現每月平均
      收入為 18,000元至25,000元，另97年2月起聲請人為增加
      家庭收入，於小吃店擔任臨時工，月薪為12,000元，有公
      司服務證明書一件附卷可稽，是以協商當時聲請人家庭收
      入約為30,000元至35,000元，現時家庭收入則為30,000
      元至37,000元（計算式：18,000＋12,000＝30,000、
      25,000＋12,000＝37,000），可見聲請人家庭收入不減反
      增，堪可認定。又聲請人亦自陳聲請前二年內家庭必要支
      出平均每月為23,105元，是聲請人於債務協商期間其家庭
      支出並未有重大變化，其財產反略有增加，亦可認定。聲
      請人於95年7 月與無擔保借款銀行協商成立時，勢必已考
      量其本身收入、支出狀況以決定還款之金額是否其所能負
      擔，而衡諸協議書之內容，亦有聲請人之親筆簽名，表示
      聲請人同意協商之還款條件，故於聲請人收入、支出無明
      顯變動之情形下，依誠實信用原則，聲請人既與債權銀行
      達成協商合意，自當依約履行，縱聲請人為償還債務，必
      須經歷履行期間較不寬裕之經濟生活，然此乃聲請人於負
      擔債務時即得預見，聲請人更應樽節開支，戮力還款，自
      不得於與金融機構成立協商後，又率爾聲請依更生程序清
      理其債務。
  (三)復按聲請人於 98年6月10日陳報狀自述其目前仍持續繳納房
    屋貸款每月 4,000元不等，然查：房屋貸款在名義上雖屬債
    務，於實質上乃屬藉由分期付款方式而逐漸累積個人資產（
    待房屋貸款清償完畢，即毋庸再擔憂因債權人行使抵押權拍
    賣房地致喪失房地所有權），惟聲請人於經濟困頓之際，自
    應選擇適當處分資產以減輕債務負擔，而非堅持負擔房地貸
    款及房屋稅、地價稅等非必要性支出而仍持續累積其資產，
    否則相對於其他債權人而言，自有不公平之處。況人民安居
    並不以居住於自有住宅為必要，租屋居住亦為目前社會眾多
    經濟困窘無力購屋者之安居方式，且因房租支出尚得作為所
    得稅之扣減額，故租屋居住毋寧為自認經濟負擔沉重者減輕
    自我負擔的另一種選擇方式。聲請人於已無資力繳納協商款
    之際，即應妥善處分其名下之不動產以減輕債務，所得價金
    除能用以償付積欠之房屋貸款，甚或有餘額可供清償前述無
    擔保債務以降低每月應清償協商金額之可能，然聲請人未及
    時將名下不動產處分變現，乃係基於其自身考量所致，尚難
    謂有何不可歸責於己之事由存在。
四、末按債務清償方案既係經當事人於消費者債務清理條例施行
    前行使選擇權所合意成立之債權契約，債務人自應受該成立
    之契約所拘束，如認該協商成立之清償方案其後有不適當履
    行之情形，仍應誠實面對債務，再循消費者債務清理條例所
    定之協商機制，誠意向債權人協商謀求更合理之清償方案，
    而非輕率毀諾，逕為聲請更生清理程序。查聲請人既於消費
    者債務清理條例施行前與債權人元大銀行等銀行成立協商，
    每月償還15,251元，且已依協商方案履行，如事後有履行不
    便之情形，認清償方案應予適當調整，非不可經由消費者債
    務清理條例所規定之協商程序，再與債權人重新協商，訂定
    適當可行之清償方案。且依 97年5月中華民國銀行公會決議
    ，金融機構就曾經參加95年度債務協商毀諾客戶提供「個別
    協商一致性方案」，最優惠清償方案可達 180期，年利率0%
    ，及對有繳款困難之債務協商持續履約客戶提供「變更債務
    協商協定書方案」等語，是認聲請人自當循此途徑以求解決
    ，方符合本條例兼顧保障債權人公平受償及重建復甦債務人
    經濟生活之立法目的。更且，聲請人業已履行29期，債務總
    額亦大幅減少，倘能與金融機構再次成立協商，非不能降低
    每月之還款金額，是以，聲請人率予毀諾，逕為聲請本件更
    生，亦有不當。
五、綜上所述，聲請人於消費者債務清理條例施行前，既已與金
    融機構之債權人依金融主管機關協調成立之中華民國銀行公
    會會員辦理消費金融案件無擔保債務協商機制成立協商，且
    又無因不可歸責於己致履行顯有重大困難之事由，則其聲請
    更生，顯然違背消費者債務清理條例第151條第6項準用同條
    第 5項前段之規定，且上開欠缺又屬無從補正，從而，依上
    開說明，應予駁回其更生之聲請，爰裁定如主文。
中    華    民    國    98    年    9     月    10    日
                  民事第一庭    法  官  周素秋
上為正本係照原本作成。
如對本裁定抗告須於裁定送達後10日內向本院提出抗告狀，並應
繳納抗告費新台幣1,000元整。
中    華    民    國    98    年    9    月     10    日
                                書記官  洪育祺


司法院資訊處製作；財團法人民間司法改革基金會備份。
